臺灣高等法院民事裁定
109年度非抗字第37號

再抗告人    王群景  
代  理  人  陽文瑜律師

上列再抗告人因與相對人賴慧玲等間聲請拍賣抵押物事件，對於
中華民國109年2月24日臺灣桃園地方法院108年度抗字第241號裁
定，提起再抗告，本院裁定如下：
    主  文
原裁定廢棄，應由臺灣桃園地方法院更為裁定。 
    理  由
本件相對人賴慧玲於臺灣桃園地方法院（下稱桃園地院）主張
  ：統帥育樂股份有限公司（下稱統帥公司）積欠伊新臺幣（下
  同）2,280萬元本息，而再抗告人王群景（原名王琤生）於民
  國103年以其所有如原裁定附表所示土地（下稱系爭土地）擔
  保統帥公司對再抗告人之債權，設定最高限額3億元之抵押權
  予統帥公司（下稱系爭抵押權）並經登記在案，惟統帥公司與
  再抗告人於106年12月27日簽訂債權額確定證明書（下稱系爭
  債權額確定證明書），已結算系爭抵押權所擔保之債權金額為
  3億元，足見系爭抵押權所擔保之債權業已確定，卻迄未受償
  或聲請拍賣抵押物，統帥公司怠於行使權利，爰依民法第242
  條規定，代位統帥公司聲請拍賣系爭抵押之土地。經桃園地院
  司法事務官裁定准許後，再抗告人及統帥公司不服，提起抗告
  。原法院以再抗告人及統帥公司所指情節為實體法上之爭執，
  非本件非訟程序所得加以審究，因而裁定維持桃園地院司法事
  務官准許拍賣抵押物之裁定，駁回再抗告人及統帥公司之抗告
  。再抗告人不服，乃再為抗告前來。
再抗告意旨略以：相對人賴慧玲主張之債權非屬系爭抵押權所
  擔保之債權，其所提再抗告人與統帥公司於106年12月27日簽
  訂之系爭債權額確定證明書，係於103年間為向蘆竹地政事務
  所設定最高限額抵押權，經結算該抵押權所擔保之債權至106
  年12月27日止，共計3億元，然相對人賴慧玲代位統帥公司聲
  請拍賣之系爭抵押權登記於107年1月，係為擔保再抗告人與統
  帥公司於78年4月18日簽訂不動產信託契約（按即信託保管契
  約書）內容及102年12月30日第一次增補約定（下稱系爭不動
  產信託契約及第一次增補約定）所約定履行之事項（包含返還
  土地）不履行所發生之債務，兩者分屬不同之抵押權；又統帥
  公司與再抗告人簽訂系爭不動產信託契約及第一次增補約定後
  ，伊並未因該契約不履行而發生債務，系爭抵押權擔保之債權
  未發生民法第873條所定「債權已屆清償期而未受清償」之情
  形，故相對人賴慧玲聲請拍賣抵押物自非適法，原裁定顯然違
  背法令等語。
按最高限額抵押權人聲請拍賣抵押物事件，法院於裁定前，就抵押權所擔保之債權額，應使債務人有陳述意見之機會，非訟事件法第74條亦有明定。揆其立法意旨，係因最高限額抵押權雖曾經地政機關辦理登記，惟其債權額未確定，故於聲請拍賣抵押物程序易生爭執，為兼顧債權人及債務人雙方之權益，法院於裁定前，亦應使債務人就所擔保之「現存」債權額有陳述意見之機會，以保障債務人之程序利益。查桃園地院司法事務官雖曾依非訟事件法第74條規定，通知債務人即再抗告人就系爭抵押權所擔保之債權額陳述意見，再抗告人亦於108年8月12日具狀否認就系爭抵押權有3億元之債務存在（見桃園地院108年度司拍字第334號卷第224頁，民事陳述意見狀），則桃園地院司法事務官裁定記載再抗告人就本件聲請及抵押權所擔保之債權額，未表示意見等語（見桃園地院108年度司拍字第334號卷第209頁背面，桃園地院108年度司拍字第334號裁定「理由」欄第二項末段），顯與卷附資料不符。
次按抵押權人於債權已屆清償期，而未受清償者，始得聲請法
  院拍賣抵押物，就其賣得價金而受清償，是債權清償期若尚未
  屆至，縱債務人所設定者係最高限額抵押權，抵押權人仍不得
  聲請拍賣抵押物，此觀民法第881條之17準用同法第873條第1
  項規定自明。足見聲請法院拍賣抵押物係屬非訟事件，於最高
  限額抵押，法院須就抵押權人提出之文件為形式上審查，如認
  其有抵押權登記擔保範圍之債權存在，且債權已屆清償期而未
  受清償，方可為准許拍賣抵押物之裁定。經查：
㈠統帥公司與再抗告人於78年4月18日簽訂系爭不動產信託契約（
  即信託保管契約書），約定將系爭土地移轉登記於再抗告人名
  下，雙方復於102年12月30日簽訂系爭第一次增補約定，重申
  統帥公司為系爭土地實質所有權人，惟借用再抗告人之名義登
  記為系爭土地之所有權人，再抗告人同意依統帥公司指示，逐
  年返還系爭土地，雙方並約定就系爭借名登記之土地設定共同
  擔保最高限額5,000萬元之抵押權，經公證人公證在案，嗣再
  抗告人於107年1月以系爭土地設定擔保債權總金額3億元之系
  爭抵押權等情，有系爭土地登記申請書、台中商業銀行股份有
  限公司不動產信託契約書、102年度北院民公星字第0835號公
  證書、系爭不動產信託契約及第一次增補約定、土地登記謄本
  、異動索引等件在卷可查（見桃園地院108年度司拍字第334號
  卷一第9至14、74至223、281至327頁；卷二第3至194、200至2
  08頁），自堪信為真正。
㈡又統帥公司、再抗告人申請設定系爭抵押權登記時，在土地登
  記申請書之「附繳證件」欄記載：「債權額確定證明書」等旨
  （見桃園地院108年度司拍字第334號卷一第290頁）；而系爭
  土地登記謄本「擔保債權種類及範圍」欄記載：「擔保民國78
  年4月18日雙方簽訂不動產信託契約內容及民國102年12月30日
  第一次增補約定所約定履行之約定事項（包含返還土地）不履
  行時所發生之債務」，在「擔保債權確定期日」欄記載：「民
  國133年4月1日」等旨（見桃園地院108年度司拍字第334號卷
  二第3至194頁），足見統帥公司、再抗告人於申請設定系爭抵
  押權登記時，即檢附雙方於106年12月27日簽訂之系爭債權額
  確定證明書，且系爭抵押權係在擔保系爭不動產信託契約及第
  一次增補約定所約定履行事項（包含返還土地）不履行時所發
  生之債務。然查統帥公司與再抗告人於系爭債權額確定證明書
  係約定：「債務人王群景及債權人統帥育樂股份有限公司於10
  3年為向蘆竹地政事務所收件蘆資字第058170號最高限額抵押
  權設定在案，經結算上開抵押權所擔保之債權額至106年12月2
  7日止，共計新台幣3億元整，上開結算債權業經確定無誤」等
  語（見桃園地院108年度司拍字第334號卷一第295頁背面），
  並未記載債權之清償日期，而系爭抵押權在土地登記謄本亦登
  記載明：「清償日期：無」，則系爭抵押權所擔保債權之清償
  期是否屆至，即有未明，原法院未遑注意及此，遽謂形式審查
  前揭證據資料，可認系爭抵押權登記擔保範圍之債權已屆清償
  期，維持桃園地院司法事務官准許拍賣抵押物，並以再抗告人
  所辯屬實體上法律關係之爭執，非本件非訟程序所得審究為由
  ，駁回再抗告人之抗告，核與首揭規定未合。再抗告意旨，指
  摘原裁定不當，求予廢棄，非無理由，爰將原裁定廢棄，發回
  原法院另為妥適之處理。 
據上論結，本件再抗告為有理由。依非訟事件法第46條、民事
  訴訟法第495條之1第2項、第477條第1項、第478條第2 項，裁
  定如主文。
中　　華　　民　　國　　109 　年　　7 　　月　　31　　日
              民事第七庭   
                  審判長法  官  周玫芳
                        法  官  林翠華   
                        法  官  李昆曄
正本係照原本作成。
不得抗告。
中　　華　　民　　國　　109 　年　　7 　　月　　31　　日

                        書記官  李華倫